臺灣高等法院民事判決　　　　　　　　　　　　　　九十二年度家上字第二三六號
　　　上　訴　人　甲○
　　　法定代理人　黃金娥
　　　訴訟代理人　鄭炎生律師
　　　被　上訴人　乙○○
　　　訴訟代理人　蘇錦蘭
右當事人間請求撤銷收養事件，上訴人對於中華民國九十二年五月二十二日臺灣板橋
地方法院九十二年度親字第三五號第一審判決提起上訴，本院於九十二年十二月三十
辯論終結，判決如左：
    主    文
原判決廢棄。
被上訴人在第一審之訴駁回。
第一、二審訴訟費用由被上訴人負擔。
    事    實
甲、上訴人方面：
一、聲明：
    (一)原判決廢棄。
    (二)駁回被上訴人在第一審之訴。
二、陳述：除與原判決記載相同者，茲引用之外，補陳略稱：
    (一)原判決認定不合常情
      吳漢雄於民國（下同）八十三年與上訴人之母黃金娥結婚時，上訴人年方八歲
      ，親生母親既與吳漢雄結婚，吳漢雄收養配偶之親生子為養子，自屬正當，而
      與台灣地區與大陸地區人民關係條例（下稱兩岸條例）第六十五條規定台灣地
      區人民收養大陸地區人民為養子女之情況有別，若如原判決認定吳漢雄不得收
      養上訴人為養子，豈非要求黃金娥拋棄未成年子女，顯有違倫常。
    (二)本件並非收養大陸地區人民子女為養子女
      上訴人之母除於台灣設有
      人民，故吳漢雄應係收養台灣地區人民為養子女而非收養大陸地區人民為養子
    (三)本件收養並非當然無效
      違反民法第七十一條規定並非當然無效，有釋字第八十七號解釋及三十二年上
      字第八八六號判例可稽，故本件應僅係為得聲請撤銷事件而非當然無效，而民
      法第一０七九條之二第一項但書規定，收養之撤銷自知悉之日起已逾六個月，
      或自法院認可之日起已逾一年者，應不得請求撤銷，可知本件縱得撤銷亦早已
      罹於時效。
    (四)本件不得溯及既往
      本件收養係於兩岸條例實施前所為，所應遵循者應係民法而非兩岸條例，故本
      件應不受兩岸條例第六十五條之限制。
三、證據：援用第一審所提立證方法。
乙、被上訴人方面：
一、聲明：上訴駁回。
二、陳述：除與原判決記載相同者，茲引用之外，補陳略稱：
    (一)本件應屬自始、當然、確定無效
      黃金娥係於九十二年五月間才取得中華民國國民
      時間為八十六年九月三十日，故吳漢雄收養上訴人之行為違反兩岸條例之規定
      ，依民法第七十一條規定可知本件收養應為自始、當然、確定無效，而法院為
      裁定後，認為其裁定不當時，得撤銷或變更之，本件為台灣板橋地方法院八十
      六年度養聲字第四０六號收養認定裁定不當，自得請求予以撤銷，本件自無民
      法第一０七九條之二時效規定之適用。
    (二)原審之認定並無違反人性
      上訴人於八十六年時被吳漢雄收養迄今僅於暑假期間來台一月餘，並未與吳漢
      雄及黃金娥同住，甚至吳漢雄過世後亦未來台奔喪，並無實質收養之情，故黃
      金娥所謂伊與吳漢雄結婚時上訴人年僅八歲，生母自不得將親生子棄之不顧云
      云之主張，顯不攻自破。
三、證據：援用第一審所提立證方法。
    理    由
一、被上訴人起訴主張：伊亡父吳漢雄在台灣已有二名子女即伊與吳天慧，吳漢雄竟
    於八十六年六月十二日再收養大陸人民即上訴人為養子，並於八十六年九月三十
    日經台灣板橋地方法院裁定准許收養在案，但該裁定違反兩岸條例第六十五條顯
    然無效，爰依法聲請撤銷吳漢雄與上訴人間之收養關係。
二、被上訴人則以：吳漢雄係收養配偶之子女，與一般收養大陸地區人民子女有間，
    況伊之母業已取得中華民國國民
    區人民，本件並無兩岸條例適用之餘地云云，資為抗辯。
三、按確認法律關係基礎事實存否之訴，非原告有即受確認判決之法律上利益者，不
    得提起之；且以原告不能提起他訴訟者為限，民事訴訟法第二百四十七條第一項
    後段及同條第二項定有明文。本件上訴人之養父吳漢雄已於九十一年七月十四日
    死亡，因被上訴人與上訴人均係吳漢雄之繼承人，吳漢雄死後遺留有財產，生前
    立遺囑將不動產贈與其配偶即上訴人之母親，此有有
    件、贈與契約影本一件在卷可稽。是以被上訴人對於上訴人之收養關係是否有效
    ，關係其繼承可得財產，其有確認利益，且被上訴人亦不能提起他訴訟以解決，
    從而，被上訴人請求確認上訴人與吳漢雄間之收養關係無效，程序上於法核無不
    合，應予准許。
四、兩造不爭之部分：
    吳漢雄為台灣地區之人民，在台業已有二名子女即被上訴人及吳天慧，並於八十
    六年六月十二日經台灣板橋地方法院裁定認可再收養大陸地區人民即上訴人為養
    子，業據被上訴人提出
    四０六號收養裁定一份為證，並經原審依職權調閱該院八十六年度養聲字第四０
    六號認可收養子女案卷宗核屬無誤，前揭事實，應堪信為真實。
五、按我國民法關於收養之規定，於七十四年修法，改採收養須經法院認可之制度，
    亦即係以國家司法機關之公權力積極介入當事人之私法行為 (收養契約），以保
    護被收養人及其本生父母或其他利害關係人之利益，維護人倫秩序，增進社會福
    祉為目的，因此法院就收養子女之實質與形式要件均應予審酌調查，就收養有無
    消極要件，亦應依職權調查，如法院予以認可收養之裁定，不僅是認可收養雙方
    之收養契約，更有創設收養關係之形成效力，如此方可期待杜絕違法及違反養子
    已確定，應如何救濟，就現行法而言，具有撤銷原因時，得請求法院撤銷之（參
    民法第一千七十九條之二、民事訴訟法第五百八十三條），對有無效之原因（民
    法第一千七十九條之一）時，當事人或利害關係人則可提起收養無效之訴。又兩
    岸條例第六十五條第一款規定：「台灣地區人民收養大陸地區人民為養子女，如
    其已有子女或養子女者，法院應不予認可。」，同法第五十六條規定：「收養之
    成立及終止，依各該收養者被收養者
    力，依收養者
    即上訴人為大陸地區人民，依前揭法律規定，收養之效力依吳漢雄
    定，即本件收養效力應依我國法律之規定甚明。經查本件吳漢雄在台灣地區已有
    子女二人，即被上訴人與吳天慧，而被收養人即上訴人為大陸地區人民，依前揭
    法律規定，法院不得再認可吳漢雄收養上訴人。然法院前未查明而誤予認可准許
    ，依前揭說明，應依我國民法親屬編之規定，視其具有撤銷或無效之原因而定，
    若有撤銷原因時，得請求法院撤銷之，若有無效之原因時，則可提起收養無效之
    訴。
六、本件被上訴人主張上訴人與吳漢雄間之收養行為違反兩岸條例第六十五條第一款
    之禁止規定，為無效云云，惟查我國親屬法關於收養無效之規定，於民法第一千
    零七十九條之一規定，僅限於收養有違反民法第一千七十三條、第一千七十三條
    之一及第一千七十五條之規定時，始屬無效，其餘情形概屬得撤銷，被上訴人主
    張本件收養行為違反兩岸條例，應屬無效，顯乏依據。雖被上訴人謂兩岸條例上
    開規定為禁止規定云云，惟兩岸條例該條規定，不過是以法院介入當事人之私法
    行為，以保護被收養人及其他利害關係人之利益，而並非賦與國家宣告收養關係
    成立之權限，亦即我國現行之收養係採法院認可之制度，並非採取類似德國之「
    法院宣告制」 (德國民法一千七百五十二條規定「收養子女應依據收養人之聲請
    ，經監護法院宣告成立收養關係」條文中已不見契約二字，而賦與法院宣告收養
    關係成立之權限），因此，兩岸條例第六十五條之用語雖云「法院應不予認可」
    ，有禁止規定之形式，實則仍是契約認可制度之一種 (法院之認可為收養契約之
    生效要件或成立要件），吾人解釋法律時仍應就其實質為探討，此從民法一千零
    七十九條第五項亦規定：「收養有左列情形之一者，『法院應不予認可』」，當
    法院就該法條規定不應認可而予以認可時，民法第一千零七十九條之一、之二之
    規定並不以之係違反禁止規定而認為無效，仍分別依情形，視其係得撤銷收養或
    係無效而定其效力，顯見單以法條規定「法院應不予認可」即謂其係禁止規定而
    主張收養無效云云，實違反我國親屬法之規定。尤以身分關係注重安定，本件法
    院准予認可吳漢雄收養上訴人為養子時，權利受侵害之人既未依法抗告，而任令
    認可之裁定確定，使當事人間形成新的身分關係，於六年後再以收養有瑕疵而主
    張無效，徒增收養關係者之困擾，使既定之身分陷於不安定之狀態，顯非所宜。
    從而，就兩岸條例中法院不應認可而予以認可之情形，其效力應依我國民法親屬
    編之規定為準據，而非逕以該條例為禁止規定而認為係無效，較符合現行收養制
    度之原則及收養關係人之利益，並兼顧公益。
七、我國民法第一千零七十九條之一係規定收養違反民法第一千零七十三條、第一千
    七十三條之一及第一千七十五條時，為無效，查民法第一千零七十三條是收養年
    齡上之限制 ( 收養者應長於被收養者二十歲以上)，第一千零七十三條之一係關
    於一定親屬間因人倫上之考量而不得收養之規定，第一千零七十五條則係一人不
    得同時為二人之養子女，上述情形核均係事關人倫或養子女之利益，除此之外，
    收養子女有違反法律規定之情形，概屬得撤銷；而我國民法親屬編之上開規定，
    歷經民國七十四年、八十五年、八十七年、八十八年、八十九年、九十一年之修
    正，始成現行條文，其在八十六年兩岸條例施行後之八十七年、八十八年、八十
    九年、九十一年共四度修正，均未規定違反兩岸條例之收養為無效，且兩岸條例
    第六十五條之規定，核非因違反人倫或養子女之利益所作之規定，而僅係政策上
    之立法所致，其既非真正關涉人倫收養制度之考量，確實屬無效收養之範圍，則
    依我國民法之規定，仍應只限於違反民法第一千零七十三條、第一千零七十三條
    之一及第一千零七十五條之情形，收養始為無效，其餘情形均僅係得撤銷收養。
    而撤銷收養，依民法第一千零七十九條之二第一項但書規定「自知悉其事實之日
    起，已逾六個月，或自法院認可之日起已逾一年者，不得請求撤銷。」之意旨，
    違反兩岸條例不應認可而認可之收養，解釋上亦應自知悉其事實之日起已逾六個
    月，或自法院認可之日起已逾一年者，不得請求撤銷。經查吳漢雄與上訴人間之
    收養關係係於八十六年九月三十日經法院認可收養，經過五年餘之歲月，收養人
    吳漢雄固未提起撤銷收養或終止收養，即被上訴人亦不曾在吳漢雄生前提起撤銷
    收養或確認收養無效之訴，被上訴人直至九十二年三月五日始提起本訴，依前揭
    規定，顯已逾撤銷之期間，而本件並非無效情形，已如前述，被上訴人提起本訴
    並無理由，不能准許。
八、綜上所述，上訴人抗辯被上訴人起訴撤銷認可收養已逾得撤銷之期間，且本件非
    屬無效之收養等語，自屬可採。被上訴人主張收養無效，為不足採。從而，被上
    訴人請求確認上訴人與吳漢雄間收養無效，為無理由，不應准許。原判決確認收
    養無效，自有未洽。上訴意旨指摘原判決不當，求予廢棄改判，為有理由，應由
    本院予以廢棄改判，如主文第二項所示。
九、據上論結，本件上訴為有理由，依民事訴訟法第四百五十條、第七十八條，判決
    如主文。
中　　　華　　　民　　　國　　九十三　　年　　　一　　　月　　二十　　　日
                              民事第六庭
                                  審判長法  官  黃  騰  耀
                                        法  官  黃  莉  雲
                                        法  官  俞　慧　君
正本係照原本作成。
如不服本判決，應於收受送達後二十日內向本院提出上訴書狀，其未表明上訴理由者
，應於提出上訴後二十日內向本院補提理由書狀（均須按他造當事人之人數附繕本）
上訴時應提出委任律師或具有律師資格之人之委任狀；委任有律師資格者，另應附具
律師資格證書及釋明委任人與受任人有民事訴訟法第四百六十六條之一第一項但書或
第二項（詳附註）所定關係之釋明文書影本。
中　　　華　　　民　　　國　　九十三　　年　　　一　　　月　　二十七　　日
　　　　　　　　　　　　　　　　　　　　書記官  葉　國　乾
附註：
民事訴訟法第四百六十六條之一（第一項、第二項）：
對於第二審判決上訴，上訴人應委任律師為訴訟代理人。但上訴人或其他法定代理人
具有律師資格者，不在此限。
上訴人之配偶、三親等內之血親、二親等內之姻親，或上訴人為法人、中央或地方機
關時，其所屬專任人員具有律師資格並經法院認為適當者，亦得為第三審訴訟代理人
。